臺灣高等法院花蓮分院民事判決　　　　 96年度重勞上字第1號
上　訴　人　台東區中小企業銀行股份有限公司
法定代理人　賴文獻
訴訟代理人　己○○
訴訟代理人　蕭佳灶律師
被上訴人　　丁○○
　　　　　　庚○○
　　　　　　戊○○
　　　　　　壬○○
　　　　　　乙○○
　　　　　　寅○○
　　　　　　子○○
　　　　　　辛○○
　　　　　　甲○○
　　　　　　癸○○
　　　　　　丑○○
　　　　　　丙○○
共　　　同
訴訟代理人　曾泰源律師
當事人間請求給付退休金事件，上訴人對於中華民國96年6月21
日臺灣臺東地方法院96年度重訴字第7號第一審判決提起上訴，
本院於96年10月24日言詞辯論終結，判決如下：
    主  文
上訴駁回。
第二審訴訟費用由上訴人負擔。
    事實理由
一、本件經本院審理結果，認原判決准許被上訴人依據舊人事規
    則第66條規定之請求，判處上訴人應給付被上訴人等人如原
    判決主文之金額及利息，並宣告兩造准、免假執行擔保之金
    額，認事用法均無不合，應予維持，並引用原判決所記載之
    事實及理由（如附件）。
二、上訴人請求廢棄原判決及駁回被上訴人在第一審之訴。其上
    訴理由略以：
（一）按勞工工作年資自受雇之日起算，適用本法前之工作年資
      ，其資遣費及退休金給與標準依其當時應適用之法令規定
      計算，當時無法令可資適用者，依各事業單位自訂之規定
      或勞雇雙方之協商計算之，適用本法後之工作年資，其資
      遣費與退休金給與標準，依第17條及第55條規定計算，勞
      動基準法（下稱勞基法）第84條之2 定有明文。上訴人於
      86年5月1日起適用勞基法之規定，就適用勞基法應給付被
      上訴人退休金部分，已全部給付，並為兩造所不爭執，本
      案爭點在於適用勞基法前之退休金部分，上訴人員工薪資
      結構中所包括之「生活津貼」項目是否為「薪津」項目之
      一部分，而應列入退休金之計算標準中。
（二）上訴人適用勞基法前，當時並無法令可資適用於兩造之勞
      雇關係，則適用勞基法以前被上訴人退休金之計算，依前
      揭規定，即應依各該事業單位即被上訴人自訂之規定辦理
      。而上訴人於適用勞基法前，與其受雇人有關退休或退職
      金之給與標準，定有台東區中小企業銀行人事管理規則（
      下稱系爭規則），該規則第66條規定：「員工在本行服務
      滿5 年以上而退休或退職時，給予退（休）職金按該職退
      職當月之員工薪津及職務給付，依左列標準一次支給之。
      任職超過25年以上者，除照左列標準支給外，其超過年數
      每超過一年增發兩個月退（休）職金計之」，已明定退休
      金之計算係按退職當月之員工「薪津」及「職務加給」為
      計算標準，而排除員工每月所得領取薪資內之其他項目，
      其規定內容甚為明確，不得任意曲解。
（三）同規則第29條規定：「員工之待遇分為薪津、加給、各項
      津貼（包括房租、出納、機車、執勤、加班等）、各項補
      助、獎金等，其支給標準另定之」。又上訴人之薪資支付
      標準表，係將「生活津貼」與「薪津」分別編列，並於備
      註欄第２點載明全薪係指「員工薪津」加「職務加給」加
      「生活津貼」，相較以觀，顯見「生活津貼」項目並不包
　　　括在「薪津」項目之內，是原審判決認定上訴人於薪資表
      所列之「生活津貼」項目，實為「薪津」項目之一部分，
      而應包括在計算系爭退休金之基準內，尚有曲解。
（四）工資之定義固不因是否適用勞基法而有所差異，然於計算
      退休金時，是否將工資全部納入計算標準內，抑或僅以工
      資中之一部分項目納入計算標準，乃屬事業單位訂定退休
      規則之權責內事項，上訴人基於自身內部管理，訂有系爭
      規則，將上訴人員工之待遇分為薪津、加給、各項津貼、
      各項補助、獎金等，且於每月薪資明細中，分列「薪津」
      、「職務加給」、「生活津貼」等項目，並明定退休金計
      算基準僅包括「薪津」及「職務加給」，而不包括「生活
      津貼」，並未違反法律強制規定。且勞基法之適用不得溯
      及既往，自不得執此認上訴人在適用勞基法之前，在員工
      薪資中設「生活津貼」，而在系爭規則規定計算員工退休
      金時，不包括「生活津貼」之規定，有何違法之處。
（五）綜上，上訴人已依規則第66條計算被上訴人等人適用勞基
      法前之退休金標準，而符合勞基法第84條之2 規定，並給
      付全額退休金給被上訴人等人，被上訴人等人應無退休金
      差額可請求。
三、被上訴人等人請求駁回上訴，並援用其在原審之陳述，否認
    上訴人之主張。
四、查上訴人所指各節，業經原判決詳予敘明，上訴意旨仍執陳
    詞指摘原判決不當，求予廢棄改判，為無理由，應予駁回。
據上論結，本件上訴為無理由，依民事訴訟法第449條第1項、第
78條，判決如主文。
中　　華　　民　　國　　96　　年　　11　　月　　9 　　日
                        審判長法  官  何方興
                              法  官  王紋瑩
                              法  官  林鳳珠
以上正本係照原本作成。
台東區中小企業銀行股份有限公司如不服本判決，應於收受送達
後20日內向本院提出上訴書狀，其未表明上訴理由者，應於提出
上訴後20日內向本院補提理由書狀（均須按他造當事人之人數附
繕本）上訴時應提出委任律師或具有律師資格之人之委任狀；委
任有律師資格者，另應附具律師及格證書及釋明委任人與受任人
有民事訴訟法第466條之1第1項但書或第2項（詳附註）所定關係
之釋明文書影本。
被上訴人不得上訴。
                             書記官  陳有信
中　　華　　民　　國　　96　　年　　11　　月　　9 　　日
附註：
民事訴訟法第466條之1(第1項、第2項)：
對於第二審判決上訴，上訴人應委任律師為訴訟代理人。但上訴
人或其法定代理人具有律師資格者，不在此限。
上訴人之配偶、三親等內之血親、二親等內之姻親，或上訴人為
法人、中央或地方機關時，其所屬委任人員具有律師資格並經法
院認為適當者，亦得為第三審訴訟代理人。
附件
臺灣臺東地方法院民事判決　　　　　　　 96年度重訴字第7號
原　　　告　丁○○　住臺東縣臺東市○○路227巷9號
          　庚○○　住臺東縣關山鎮○○路23號之2
　          戊○○　住臺東縣臺東市○○街128巷23號
　          壬○○　住臺東縣臺東市○○路○段513巷7號
　          乙○○　住臺東縣關山鎮○○路12號
　          寅○○　住臺東縣臺東市○○街31號
　          子○○　住臺東縣太麻里鄉○○里街132號
　          辛○○　住屏東縣竹田鄉○○路116之9號
　          甲○○　住臺東縣成功鎮○○路1之1號
　          癸○○　住高雄縣大寮鄉○○路87號
　          丑○○　住臺東縣臺東市○○街86號
　          丙○○　住臺東縣臺東市○○路352號
上十二人
訴訟代理人　林詮勝  律師
被　　　告　臺東區中小企業銀行股份有限公司
　　　　　　　　　　設臺東縣臺東市○○路○段354號
法定代理人　賴文獻　住同上
訴訟代理人　蕭佳灶  律師
上列當事人間請求給付退休金事件，本院於民國96年6月7日言詞
辯論終結，判決如下：
    主  文
被告應給付原告丁○○、庚○○、戊○○、壬○○、乙○○、寅
○○、子○○、辛○○、甲○○、癸○○、丑○○、丙○○各新
臺幣壹佰肆拾玖萬陸仟元、新臺幣壹佰肆拾玖萬陸仟元、新臺幣
壹佰參拾陸萬元、新臺幣捌拾肆萬貳仟捌佰元、新臺幣陸拾捌萬
元、新臺幣肆拾肆萬零參佰元、新臺幣肆拾肆萬零參佰元、新臺
幣伍拾壹萬壹仟柒佰元、新臺幣肆拾參萬肆仟元、新臺幣伍拾貳
萬柒仟元、新臺幣參拾伍萬零參佰元、新臺幣伍拾柒萬捌仟元，
及均自民國九十六年四月十五日起至清償日止，按年息百分之五
計算之利息。
訴訟費用新臺幣玖萬壹仟陸佰捌拾肆元由被告負擔。
本判決於原告丁○○、庚○○、戊○○、壬○○、乙○○、寅○
○、子○○、辛○○、甲○○、癸○○、丑○○、丙○○各以新
臺幣肆拾玖萬玖仟元、新臺幣肆拾玖萬玖仟元、新臺幣肆拾伍萬
肆仟元、新臺幣貳拾捌萬壹仟元、新臺幣貳拾貳萬柒仟元、新臺
幣壹拾肆萬柒仟元、新臺幣壹拾肆萬柒仟元、新壹幣壹拾柒萬壹
仟元、新臺幣壹拾肆萬伍仟元、新臺幣壹拾柒萬陸仟元、新臺幣
壹拾壹萬柒千元、新臺幣壹拾玖萬參仟元供擔保後，得假執行。
但被告如為原告丁○○、庚○○、戊○○、壬○○、乙○○、寅
○○、子○○、辛○○、甲○○、癸○○、丑○○、丙○○各供
擔保新臺幣壹佰肆拾玖萬陸仟元、新臺幣壹佰肆拾玖萬陸仟元、
新臺幣壹佰參拾陸萬元、新臺幣捌拾肆萬貳仟捌佰元、新臺幣陸
拾捌萬元、新臺幣肆拾肆萬零參佰元、新臺幣肆拾肆萬零參佰元
、新臺幣伍拾壹萬壹仟柒佰元、新臺幣肆拾參萬肆仟元、新臺幣
伍拾貳萬柒仟元、新臺幣參拾伍萬零參佰元、新臺幣伍拾柒萬捌
仟元後，得免為假執行。
    事實及理由
一、原告主張：(一)原告丁○○庚○○戊○○壬○○乙
    ○○寅○○子○○辛○○甲○○癸○○丑○○
    丙○○自民國54年12月7日55年4月4日57年9月1日
    6 3年7月23日67年1月10日69年5月1日69年5月1日
    69 年5月6日70年5月1日70年8月11日70年9月19日
    69年5月1日起分別受僱於被告，並分別於94年12月1日
    92年12月1日93年11月1日95年9月6日95年3月1日
    95年7月1日95年9月1日95年11月2日95年9月1日95
    年9月1日95年10月1日95年10月1日退休，被告自86年5
    月1日起開始適用勞動基準法（下稱勞基法），被告應給付
    原告等之退休金，其中適用勞基法後之部分，被告業已全部
    給付。(二)按「勞工工作年資自受雇之日起算，適用本法前之
    工作年資，其資遣費及退休金給與標準依其當時應適用之法
    令規定計算，當時無法令可資適用者，依各事業單位自訂之
    規定或勞雇雙方之協商計算之，適用本法後之工作年資，其
    資遣費與退休金給與標準，依第17條及第55條規定計算」，
    勞基法第84條之2定有明文。又依被告董事會88年11月26日
    頒定實施（90年8月27日修正）之系爭人事管理規則第69條
    規定：「員工（行員）退休金給與標準如左：一、86年4月
    30日前之工作年資，依勞基法第84條之2規定辦理。…」。
    被告（銀行業）適用勞基法前，原告等因非工廠工人或礦工
    ，而無臺灣省工廠工人退休規則或臺灣省礦工退休規則之適
    用；當時亦無法令可資適用於兩造之勞雇關係。則適用勞基
    法以前原告等退休金之計算，依前揭規定，即應依各該事業
    單位即被告自訂之規定辦理。而被告於適用勞基法前，與其
    受雇人有關退休或退職金之給與標準，定有人事管理規則。
    本件應適用被告之系爭舊人事管理規則，決定適用勞基法以
    前原告退休金之計算。(三)被告所頒布之系爭舊人事管理規則
    第66條規定：「員工在本行服務滿5年以上而退休或退職時
    ，給予退（休）職金按該職退職當月之員工薪津及職務加給
    給付，依左列標準1次支給之。任職超過25年以上者，除照
    左列標準支給外，其超過年數每超過1年增發兩個月退（休
    ）職金計之」，就退休金之計算係按退職當月之員工「薪津
    」及「職務加給」為計算標準。又原告每月薪資均包括「生
    活津貼」，該「生活津貼」係一種「勞務之對價」及「經常
    性之給與」，係被告之系爭舊人事管理規則第66條中所定「
    薪津」之一部分。原告適用勞基法前之退休金部分，「生活
    津貼」為「薪津」之一部分，應包括在計算退休金之基準內
    。惟被告僅計算薪俸、主管及職務加給，而未計算「生活津
    貼」，短付退休金。(四)原告丁○○庚○○戊○○壬
    ○○乙○○寅○○子○○辛○○甲○○癸○○
    丑○○丙○○退休當月之薪資為新臺幣（下同）76,7
    00元（含薪俸30,700元、生活津貼34,0 00元、主管及職務
    加給12,000元）106,300元（含薪俸42,300元、生活津貼
    34,000元、主管及職務加給30,000元）8 8,300元（含薪
    俸42,300元、生活津貼34,000元、主管及職務加給12,000元
    ）67,000元（含薪俸24,900元、生活津貼30,100元、主管
    及職務加給12,000元）73,800元（含薪俸27,800元、生活
    津貼34,000元、主管及職務加給12,000元）69,920元（含
    薪俸27,220元、生活津貼25,900元、主管及職務加給16,800
    元）63,060元（含薪俸28,360元、生活津貼25,900元、主
    管及職務加給8,800元）65,750元（含薪俸23,650元、生
    活津貼30,100元、主管及職務加給12,000元）64,170元（
    含薪俸26,170元、生活津貼28,000元、主管及職務加給10,0
    00元）76,700元（含薪俸30,700元、生活津貼34,000元、
    主管及職務加給12,000元）46,580元（含薪俸17,380元、
    生活津貼22,600元、主管及職務加給6,600元）78,150元
    （含薪俸32,150元、生活津貼34,000元、主管及職務加給12
    ,000 元），適用勞基法前之服務年資為31年5月31年26
    天28年7月22年9月19年3月17年16年11月16年1
    1月15年11月15年8月15年7月16年1 1月，被告已給
    予原告44個月44個月40個月28個月20個月17個
    月17個月17個月15.5個月15.5個月15.5個月17
    個月之退休金，計1,878,800元（《30,70 0+12,000》x44
    =1,878,800）3,181,200元（《42,300+30,000》x44=3,18
    1,200）2,172,000元（《42,300+12,000》x40=2,172,000
    ）1,033,200元（《24,900+12,000》x28 =1,033,200）
    7 96,000元（《27,800+12,000》x20 =796,000）748,340
    元（《37,220+16,800》x17=748,340）631,720元（《28,
    360+8,800》x17=631,720）606,050元（《23,650+12,000
    》x17=606,050）560,635元（《26,170+ 10,000》x15.5=
    560,635）661,850元（《307,00+12,000》x15.5=661,850
    ）371,690元（《17,380+6,600》x15.5= 371,690）750
    ,550 元（《32,450+12,000》x17=750,550），被告尚應給
    付原告退休金差額1,496,000元（34,000x44=1,496,000）
    1,496,000元（34,000x44=1,496,000）1,360,000元（
    34,000x40=1,360,000）842,800元（30,100x28=842,800
    ）68,000元（34,000x20=68,000）440,300元（25,900
    x17=440,300）440,300元（25,900x17=440,300）511,7
    00元（30,100x17 =511,700）434,000元（28,000x15.5=
    434,000）527,000元（34,000x15.5=527,000）350,300
    元（22,600x15.5=350,300）578,000元（34,000x17=578,
    000）。原告為此提起本訴請求被告如數給付退休金差額等
    語。並聲明：(一)被告應給付原告丁○○庚○○戊○○
    壬○○乙○○寅○○子○○辛○○甲○○癸
    ○○丑○○丙○○各1,496,000元1,496,000元1,
    360,000元842,800元680,000元440,300元440,300
    元511,700元434,000元527,000元350,300元578,
    000元，及自96年4月15日即起訴狀繕本送達被告翌日起至清
    償日止，按年息5%計算之利息。(二)原告等願供擔保，請准宣
    告假執行。
二、被告則以：(一)被告所頒布之系爭舊人事管理規則第66條規定
    ：「員工在本行服務滿5年以上而退休或退職時，給予退（
    休）職金按該職退職當月之員工薪津及職務加給給付，依左
    列標準1次支給之。任職超過25年以上者，除照左列標準支
    給外，其超過年數每超過1年增發兩個月退（休）職金計之
    」，已明定退休金之計算係按退職當月之員工「薪津」及「
    職務加給」為計算標準，而排除薪資內之其他項目，自不得
    捨文字而更為曲解。(二)系爭舊人事管理規則第29條規定：「
    員工之待遇分為薪津、加給、各項津貼（包括房租、出納、
    機車、執勤、加班等）、各項補助、獎金等，其支給標準另
    定之」，被告公司薪資支給標準表，亦將「生活津貼」與「
    薪津」分別編列，並於備註欄第2點記載全薪係指「員工薪
    津」加「職務加給」加生活津貼，足見「生活津貼」並不包
    括在「薪津」項目之內。(三)依勞基法第84條之2，計算適用
    勞基法前之退休金時是否將工資全部項目納入計算標準內，
    屬事業單位訂定退休規則之權限，被告基於自身內部管理，
    明定退休金計算基準不包括「生活津貼」並不違法等語，資
    為抗辯。並聲明：(一)原告之訴駁回。(二)如受不利判決，願供
    擔保，請准宣告免為假執行。
三、兩造不爭執之事實：
　(一)原告丁○○庚○○戊○○壬○○乙○○寅○○
    子○○辛○○甲○○癸○○丑○○丙○○自
    54年12月7日55年4月4日57年9月1日63年7月23日67
    年1月10日69年5月1日69年5月1日69年5月6日70年5
    月1日70年8月11日70年9月19日69年5月1日起分別受
    僱於被告，分別於94年12月1日92年12月1日93年11月
    1日95年9月6日95年3月1日95年7月1日95年9月1日
    95年11月2日95年9月1日95年9月1日95年10月1日
    95年10月1日退休，被告自86年5月1日起開始適用勞基法，
    被告應給付原告之退休金，其中適用勞基法後之部分，被告
    業已全部給付。
  (二)原告丁○○庚○○戊○○壬○○乙○○寅○○
    子○○辛○○甲○○癸○○丑○○丙○○退休
    當月之薪資為76,700元（含薪俸30,700元、生活津貼34,0
    00元、主管及職務加給12,000元）106,300元（含薪俸42,
    300元、生活津貼34,000元、主管及職務加給30,000元）8
    8,300元（含薪俸42,300元、生活津貼34,000元、主管及職
    務加給12,000元）67,000元（含薪俸24,900元、生活津貼
    30,100元、主管及職務加給12,000元）73,800元（含薪俸
    27,800元、生活津貼34,000元、主管及職務加給12,000元）
    69,920元（含薪俸27,220元、生活津貼25,900元、主管及
    職務加給16,800元）63,060元（含薪俸28,360元、生活津
    貼25,900元、主管及職務加給8,800元）65,750元（含薪
    俸23,650元、生活津貼30,100元、主管及職務加給12,000元
    ）64,170元（含薪俸26,170元、生活津貼28,000元、主管
    及職務加給10,000元）76,700元（含薪俸30,700元、生活
    津貼34,000元、主管及職務加給12,000元）46,580元（含
    薪俸17,380元、生活津貼22,600元、主管及職務加給6,600
    元）78,150元（含薪俸32,150元、生活津貼34,000元、主
    管及職務加給12,000元），適用勞基法前之服務年資為31
    年5月31年26天28年7月22年9月19年3月17年16
    年11月16年11月15年11月15年8月15年7月16年11
    月，被告已給予原告44個月44個月40個月28個月
    20個月17個月17個月17個月15.5個月15.5個月
    15.5個月17個月之退休金，計1,878,800元（《30,700+
    12,000》x44=1,878,800）3,181,200元（《42,300+30,00
    0》x44=3,181,200）2,172,000元（《42,300+12,000》x4
    0=2,172,000）1,033,200元（《24,900+12,000》x28 =1,
    033,200）796,000元（《27,800+12,000》x20=796,000）
    748,340元（《37,220+16,800》x17=748,340）631,720
    元（《28,360+8,800》x17=631,720）606,050元（《23,6
    50+12,000》x17=606,050）560,635元（《26,170+10,000
    》x15.5=560,635）661,850元（《307,00+12,000》x15.5
    =661,850）371,690元（《17,380 +6,600》x15.5=371,69
    0）750,550元（《32,450+12,000》x17=750,550 ）。
  (三)被告董事會88年11月26日頒定實施（90年8月27日修正）之
    系爭人事管理規則第69條規定：「員工（行員）退休金給與
    標準如左：一、86年4月30日前之工作年資，依勞基法第84
    條之2規定辦理。…」。被告（銀行業）適用勞基法前，原
    告無臺灣省工廠工人退休規則或臺灣省礦工退休規則之適用
    ；當時亦無法令可資適用於兩造之勞雇關係。應依被告之系
    爭舊人事管理規則，決定適用勞基法以前原告退休金之計算
    。
  (四)被告所頒布之系爭舊人事管理規則第66條規定：「員工在本
    行服務滿5年以上而退休或退職時，給予退（休）職金按該
    職退職當月之員工薪津及職務加給給付，依左列標準1次支
    給之。任職超過25年以上者，除照左列標準支給外，其超過
    年數每超過1年增發兩個月退（休）職金計之」，就退休金
    之計算係按退職當月之員工「薪津」及「職務加給」為計算
    標準。
  (五)系爭舊人事管理規則第29條原規定：「員工之待遇分為薪津
    、加給、各項津貼（包括房租、出納、機車、值勤、加班等
    ）、各項補助、獎金等，其支給標準另定之」，於勞基法
    適用後之88年11月26日修訂為系爭人事規則第27條，內容為
    ：「員工待遇分薪資、各項加給、津貼、獎金，其支給標準
    及辦法，均另定之。前項薪資包括薪俸、生活津貼、主管及
    職務加給3項之合計數，均以月計之」。同規則第30條規定
    ：「員工之薪津…惟新進及復職員工之薪津…員工解職時其
    薪津…」，第31條規定：「新進試用人員之薪俸以正式錄用
    職位起薪90%發給之」，第38條第1款規定：「一因病請假…
    按日薪津減半支給」，第53條規定：「依照前條晉級之員工
    …改支年功薪津…其支給標準以員工月支薪津（不包括職務
    加給）為基準…」，第60條第2款規定：「奉調員工…並發
    遷家費，有眷屬者按該月該員薪津（不包括職務加給）核支
    20%，獨身者支10%…」，第63條第2款規定：「結婚、生育
    、喪葬等補助費…其支給標準以員工薪津（不包括職務加給
    ）為基準…」，第68條規定：「員工在職死亡時，除依第66
    條之退職金標準，發給遺族1次撫卹金外…死亡卹金最高不
    得超過4個月薪津」，第69條規定：「員工因公受傷致成殘
    廢不堪服務…照領退職金外…最高不得超過5個月薪津…並
    得視受傷輕重…最高不得超過2個月薪津」，第77條第2項規
    定：「…被免職員工之薪津發給至發令之日為止…」。
  (六)83年12月1日起實施之被告公司薪資支給標準表，分薪津（
    包括本俸及年功俸）、生活津貼、職務加給與辦公費4種項
    目。90年9月1日起實施之被告薪資支給標準表，分辦公費、
    主管及職務加給、生活津貼、薪俸（年功俸、本俸）4種項
    目。
  (七)被告依據勞工保險條例（下稱勞保條例）第13條規定，向勞
    保局申報員工之月投保薪資，將本俸、職務加給、生活津貼
    等項計算在內。
四、得心證之理由：
  (一)原告丁○○庚○○戊○○壬○○乙○○寅○○
    子○○辛○○甲○○癸○○丑○○丙○○自
    54年12月7日55年4月4日57年9月1日63年7月23日67
    年1月10日69年5月1日69年5月1日69年5月6日70年5
    月1日70年8月11日70年9月19日69年5月1日起分別受
    僱於被告，分別於94年12月1日92年12月1日93年11月
    1日95年9月6日95年3月1日95年7月1日95年9月1日
    95年11月2日95年9月1日95年9月1日95年10月1日
    95年10月1日退休，被告自86年5月1日起開始適用勞基法，
    被告應給付原告之退休金，其中適用勞基法後之部分，被告
    業已全部給付。又原告丁○○庚○○戊○○壬○○
    乙○○寅○○子○○辛○○甲○○癸○○丑
    ○○丙○○退休當月之薪資為76,700元（含薪俸30,700
    元、生活津貼34,000元、主管及職務加給12,000元）106,
    300元（含薪俸42,300元、生活津貼34,000元、主管及職務
    加給30,000元）88,300元（含薪俸42,300元、生活津貼34
    ,000 元、主管及職務加給12,000元）67,000元（含薪俸2
    4,900元、生活津貼30,100元、主管及職務加給12,000元）
    73,800元（含薪俸27,800元、生活津貼34,000元、主管及
    職務加給12,000元）69,920元（含薪俸27,220元、生活津
    貼25,900元、主管及職務加給16,800元）63,060元（含薪
    俸28,360元、生活津貼25,900元、主管及職務加給8,800元
    ）65,750元（含薪俸23,650元、生活津貼30,100元、主管
    及職務加給12,000元）64,170元（含薪俸26,170元、生活
    津貼28,000元、主管及職務加給10,000元）76,700元（含
    薪俸30,700元、生活津貼34,000元、主管及職務加給12,000
    元）46,580元（含薪俸17,380元、生活津貼22,600元、主
    管及職務加給6,600元）78,150元（含薪俸32,150元、生
    活津貼34,000元、主管及職務加給12,000元），適用勞基法
    前之服務年資為31年5月31年26天28年7月22年9月
    19年3月17年16年11月16年11月15年11月15年8
    月15年7月16年11月，被告已給予原告44個月44個
    月40個月28個月20個月17個月17個月17個月
    15.5個月15.5個月15.5個月17個月之退休金，計1,
    878,800元（《30,700+12,000》x44=1,878,800）3,181,2
    00元（《42,300+30,000》x44=3,181,200）2,172,000元
    （《42,300+12,000》x40=2,172,000）1,033,200元（《2
    4,900+12,000》x 28 =1,033,200）796,000元（《27,800
    +12,000》x20=796,000）748,340元（《37,220+16,800》
    x17=748,340）631,720元（《28,360+8,800》x17=631,72
    0）606,050元（《23,650+12,000》x17=606,050）560,
    635元（《26,170+10,000》x15.5=560,635）661,850元（
     《307,00+12,000》x15.5=661,850）371,690元（《17,3
    80 +6,600》x15.5 =371,690）750,550元（《32,450+12,
    000》x17=750,550）。又被告董事會88年11月26日頒定實施
    （90年8月27日修正）之系爭人事管理規則第69條規定：「
    員工（行員）退休金給與標準如左：一、86年4月30日前之
    工作年資，依勞基法第84條之2規定辦理。…」。被告（銀
    行業）適用勞基法前，原告等無臺灣省工廠工人退休規則或
    臺灣省礦工退休規則之適用；當時亦無法令可資適用於兩造
    之勞雇關係。應依被告之系爭舊人事管理規則，決定適用勞
    基法以前原告退休金之計算。又系爭舊人事管理規則第66條
    規定：「員工在本行服務滿5年以上而退休或退職時，給予
    退（休）職金按該職退職當月之員工薪津及職務加給給付，
    依左列標準1次支給之。任職超過25年以上者，除照左列標
    準支給外，其超過年數每超過1年增發兩個月退（休）職金
    計之」，就退休金之計算係按退職當月之員工「薪津」及「
    職務加給」為計算標準之事實，為兩造所不爭執。本件兩造
    所爭執之處僅在於：原告勞基法適用前之退休金部分，被告
    員工薪資結構中所包括之「生活津貼」項目是否為「薪津」
    項目之一部分，而應列入系爭退休金之計算標準中？
  (二)按「工資」依勞基法第2條第3款規定，係指「勞工因工作而
    獲得之報酬，包括工資、薪金及按計時、計日、計月、計件
    以現金或實物等方式給付之獎金、津貼及其他任何名義之經
    常性給與均屬之」。此項規定在勞基法實施前，工廠法施行
    細則第4條亦有相類似之規定。「工資」是勞工給付勞務之
    對價並受到法律保護，而有基本工資及禁止雇主巧立名目規
    避之概括性規定。因此，關於工資之認定即不能單純之字面
    文義解釋，而係就其是否屬「勞務之對價」及「經常性之給
    與」，至於其給付名稱為何，則非所問（最高法院92年台上
    字第2108號判決參照）。本件雖非依勞基法所規定「工資」
    內容而為判斷，然仍應參酌其精神，始為公允。
  (三)系爭舊人事管理規則，係由被告董事會所訂定，其中關於退
    休金該規則第66條規定：「員工在本行服務滿5年以上而退
    休或退職時，給予退（休）職金按該職退職當月之員工薪津
    及職務給付，依左列標準1次支給之。任職超過25年以上者
    ，除照左列標準支給外，其超過年數每超過1年增發兩個月
    退（休）職金計之」；雖就退休金之計算係按退職當月之員
    工「薪津」及「職務加給」為計算標準，然此「薪津」內容
    究竟為何，則無明確載明其定義。另觀系爭舊人事管理規則
    第5章「待遇」中，第29條規定：「員工之待遇分為薪津、
    加給、各項津貼（包括房租、出納、機車、執勤、加班等）
    、各項補助、獎金等，其支給標準另定之」；第30條規定：
    「員工之薪津均以月額計算，惟新進及復職員工之薪津，自
    報到日起支給之。員工解職時，其薪津自離職之日停止支給
    」；第31條規定：「新進試用人員之薪俸以正式錄用職位起
    薪90%發給之」；均無「生活津貼」之名詞。另依被告董事
    會在68年間之2次會議記錄，及被告薪資支給標準表（其中
    所定生活津貼數額大部分高於本俸數額），則均將「生活津
    貼」列為「勞務之對價」，且係「經常性之給與」。況原告
    等於退休當月領取之「生活津貼」，均接近其「本俸」；若
    謂原告等每月領取之「薪津」，不包括「生活津貼」，實不
    合理。
  (四)系爭舊人事管理規則第29條所定之各項津貼，係指房租、出
    納、機車、值勤、加班等津貼，並未明定「生活津貼」；其
    中除房租可認係屬生活津貼外，其他出納、值勤、加班等都
    是屬於工作津貼，而機車乃屬於交通津貼，而這種津貼常不
    具確定性，須從事出納、值勤、加班時始得領取。而依系爭
    舊人事管理規則第29條授權訂定之被告薪資支給標準表之「
    生活津貼」，雖隨職務不同而有高低之分，但卻是每一職務
    之生活津貼都是固定，不論有無從事特別工作均得領取，此
    種固定之給付顯屬勞工因工作而獲得之報酬，並具經常性，
    應係屬於員工報酬的一部分，自係系爭舊人事管理規則第29
    條規定「薪津」中之一部分。被告之薪資支給標準表雖將「
    生活津貼」與「薪津（本俸及年功俸）」分別列出，惟已違
    反其母法即系爭舊人事管理規則第29條之規定。
  (五)再就系爭舊人事管理規則全文觀察，其在獎懲、遷調、福利
    規定薪津時，均特別括號註明不包括職務加給，惟有在第66
    條規定退（休）職金時，係規定薪津及職務加給。此種規定
    方式參照前述之薪資支給標準表之結構：薪津（本俸及年功
    俸）及生活津貼係屬固定，每一層級之員工均可領取，而職
    務加給則只有科（課）長以上始得領取，因此於該人事規則
    第29條之外談及薪津時，均明文將職務加給作特別之排除（
    見該規則53、60、63條規定）。否則，為何不將生活津貼項
    目亦一併明文排除？若謂薪津本即不包括生活津貼及職務加
    給，則職務加給根本也沒有特別明文加以排除之必要。且系
    爭舊人事管理規則第66條，係規定於第11章「恤養」，本章
    訂定之宗旨係在照顧員工退休後之生活，因此即必須以照顧
    員工對員工有利之方向解釋，始符正義原則；系爭舊人事管
    理規則第66條規定退（休）職金應係以該員退職當月之員工
    薪津及職務加給，按照服務年資折算給予，因此此處之薪津
    ，應指本俸、年功俸及生活津貼，否則沒有特別將職務加給
    明文加入之必要。系爭舊人事管理規則規定前後之出入，益
    足顯示系爭舊人事管理規則內所規定之薪津顯非僅指本俸及
    年功俸，尚應包括生活津貼部分，始符合系爭舊人事管理規
    則整體之規範。另從文義上觀察，若薪津僅只包含本俸及年
    功俸，則被告儘可使用薪俸或本俸之名稱，而無稱薪津用語
    之必要，「薪津」一詞在文義上自令人容易包括固定之津貼
    。此對照被告於88年11月26日實施之系爭新人事管理規則第
    27 條「行員待遇分薪資，各項加給、津貼、獎金，其支給
    標準及辦法，均另定之。前項薪資包括薪俸、生活津貼、主
    管及職務加給三項之合計數，均以月計之」之規定；與系爭
    舊人事管理規則第29條比較，在薪津或薪資之後也都是規定
    包含各項加給、津貼、獎金，與其前條文結構相同。系爭新
    人事管理規則該條增訂第2項規定薪資包括薪俸、生活津貼
    與主管與職務加給，不過是將系爭舊人事管理規則之薪津內
    涵加以明確化而已，並非將原不包括之生活津貼及主管或職
    務加給額外納入薪資範圍，益足證明前項之論述。
  (六)基上所述，本件系爭「生活津貼」係一種「勞務之對價」及
    「經常性之給與」，應係被告退休時系爭舊人事管理規則第
    66條中所定「薪津」之一部分。原告等主張其適用勞基法前
    之退休金部分，「生活津貼」為「薪津」之一部分，應包括
    在計算退休金之基準內，自非無據，應認為有理由（最高法
    院93年度台上字第844號、94年度台上字第1649、2221號判
    決參照）。
  (七)綜合上情，原告等主張其適用勞基法前之退休金部分，「生
    活津貼」為「薪津」之一部分，應包括在計算退休金之基準
    內，為可採信；被告抗辯該部分退休金之計算基準，僅為其
    薪資支給標準表中之「薪津」，並不包括「生活津貼」，無
    可為採。從而，原告丁○○庚○○戊○○壬○○
    乙○○寅○○子○○辛○○甲○○癸○○丑○
    ○丙○○依系爭舊人事管理規則第66條規定，請求被告給
    付退休金差額1,496,000元（34,000x44=1,496,000）1,
    496,000元（34,000x44=1,496,000）1,360,000元（34,00
    0x40=1,360,000）842,800元（30,100x28=842,800）68
    ,000 元（34,000x20=68,000）440,300元（25,900x17=44
    0,300）440,300元（25,900x17=440,300）511,700元（
    30,100x17 =511,700）434,000元（28,000x15.5=434,000
    ）527,000元（34,000x15.5=527,000）350,300元（22,
    600x15.5=350,300）578,000元（34,000x17=578,000）及
    自96年4月15日即起訴狀繕本送達被告翌日起至清償日止，
    按年息5%計算之法定遲延利息，為有理由，應予准許。
  (八)兩造分別陳明願供擔保為准、免假執行之宣告，經核於法並
    無不合，爰分別酌定相當擔保金額准許之。
  (九)本件事證已臻明確，兩造其餘攻擊防禦方法，對本件判決之
    結果無影響，核無一一審究必要，附此敘明。
五、訴訟費用負擔之依據：民事訴訟法第78條。
中　　華　　民　　國　　96　　年　　6 　　月　　21　　日
                  民事庭        法  官  楊智勝
以上正本係照原本作成
如對本判決上訴，須於判決送達後廿日內向本院提出上訴狀
中　　華　　民　　國　　96　　年　　6 　　月　　21　　日
                                書記官　張夜明
